臺灣彰化地方法院刑事判決　　　　　　　　　　　　　九十三年度訴字第一三二號
　　公　訴　人　臺灣彰化地方法院檢察署檢察官
　　被　　　告　乙○○
右列被告因偽造文書等案件，經檢察官提起公訴（九十二年度偵字第八五七三號），
本院判決如左：
    主  文
乙○○共同行使偽造之公文書，足以生損害於公眾及他人，處有期徒刑壹年貳月，緩
刑參年。
偽造之彰化縣員林鎮戶政事務所「本全部謄本與戶籍登記簿記載無異、彰化縣員林鎮
戶政事務所主任鄭模鉅」、「彰化縣員林鎮戶政事務所主任」公印各壹枚，暨彰化縣
員林鎮員林地政事務所民國八十三年四月二十三日收件字第五九二一號土地登記申請
書所附之乙○○全戶戶籍謄本末頁及騎縫處偽造之「本全部謄本與戶籍登記簿記載無
異、彰化縣員林鎮戶政事務所主任鄭模鉅」公印文壹枚、「彰化縣員林鎮戶政事務所
主任」公印文伍枚均沒收。
    事  實
一、賴張甚係乙○○之配偶，於民國八十一年十月二十日死亡，名下遺有坐落於彰化
    縣員林鎮○○段第三地號（面積五八七平方公尺）、同鎮○○段第九三四地號（
    面積一０二五平方公尺）二筆土地，繼承人除乙○○外，尚有直系血親卑親屬之
    長子賴敏義、次子賴忠義、三子賴仁義、長女賴素貞、次女賴素月、三女賴素霞
    、四女賴素燕、五女甲○○等九人。嗣乙○○為前揭土地繼承登記問題與甲○○
    產生不快，乃思將前揭土地登記予賴敏義、賴忠義、賴仁義三人，即於八十三年
    三月間，前往彰化縣員林鎮○○路江元醇（已於八十八年十二月二十二日死亡）
    代書事務所，委託江元醇辦理繼承登記，而江元醇明知賴張甚之繼承人尚有賴素
    貞、賴素月、賴素霞、賴素燕、甲○○等人，猶允諾為之辦理，二人即基於偽造
    公文書及使公務員登載不實之犯意聯絡及行為分擔，先由無權製作戶籍謄本之江
    元醇，將戶政機關所核發之戶籍謄本其中繼承人賴素貞、賴素月、賴素霞、賴素
    燕、甲○○等部分剪除後，重新剪貼再加以影印，而偽造不實之乙○○全戶戶籍
    謄本，並偽造「本全部謄本與戶籍登記簿記載無異、彰化縣員林鎮戶政事務所（
    下簡稱員林戶政）主任鄭模鉅」、「彰化縣員林鎮戶政事務所主任」之公印，蓋
    於上開不實戶籍謄本末頁及騎縫處，乙○○並向不知情之賴敏義、賴忠義、賴仁
    義（三人另經檢察官為不起訴處分）取得渠等之印鑑證明，並待江元醇製作完成
    上載合法繼承人僅乙○○及賴敏義、賴忠義、賴仁義等四人之繼承系統表，及約
    定前揭土地由賴敏義、賴忠義、賴仁義繼承，乙○○取得新台幣六萬元補償之遺
    產分割契約書後，乙○○再持前開資料於八十三年四月二十三日前往彰化縣員林
    鎮員林地政事務所（下簡稱員林地政）辦理繼承登記，致該事務所之承辦人員誤
    認賴張甚之繼承人僅乙○○、賴敏義、賴忠義、賴仁義四人，以及前述分割契約
    之約定為真正，而就前揭土地於其職務上所掌管之土地登記簿上以繼承為原因登
    記為賴敏義、賴忠義、賴仁義三人共有，應有部分各三分之一，足以生損害土地
    登記之正確性及賴素貞、賴素月、賴素霞、賴素燕、甲○○等繼承人之權益。
二、案經繼承人甲○○訴請臺灣彰化地方法院檢察署檢察官偵查起訴。
    理  由
一、右揭犯罪事實，業據被告乙○○於本院審理時坦承不諱，核與告訴人甲○○指訴
    之情節相符，並經證人賴敏義於偵查中證述無誤，復有告訴人所提出之賴張甚繼
    承系統表、被告乙○○全戶戶籍謄本、員林地政八十三年四月二十三日收件字第
    五九二一號土地登記申請書（內含被告乙○○於申請時所附之全戶戶籍謄本、除
    戶戶籍謄本、遺產分割契約書、繼承系統表、農地繼承人承諾書、地價證明書、
    印鑑證明書、土地所有權狀、遺產稅免稅證明書）、彰化縣員林鎮○○段第三地
    號及同鎮○○段第九三四地號土地登記謄本等附卷可稽，暨有員林地政九十二年
    十二月二十三日所函送該所八十二年六月二十三日調換之被告乙○○全戶戶籍謄
    本在卷足憑。又本院經核對員林地政八十三年四月二十三日收件字第五九二一號
    土地登記申請書內附之被告乙○○全戶戶籍謄本，對照前開員林戶政所函送之該
    所八十二年六月二十三日調換之被告乙○○全戶戶籍謄本，發覺被告憑以向地政
    機關申請繼承登記之戶籍謄本，竟係將繼承人賴素貞、賴素月、賴素霞、賴素燕
    、甲○○等剪除後，重新剪貼再加以影印而成，謄本各登記名義人之順序，與真
    實謄本已有不同，有明顯之偽造痕跡，且於偵查中檢察官復曾將上開被告憑以向
    地政機關申請繼承登記之戶籍謄本，函送員林戶政查明其內容記載與戶政機關檔
    存是否相符，經該所函覆計缺少被告乙○○長女賴素貞、次女賴素月、三女賴素
    霞、四女賴素燕、五女甲○○等共同繼承人，亦有員林戶政九十三年一月十四日
    員鎮戶字第０九三００００二三六號函在卷可佐；再被告憑以向地政機關申請繼
    承登記之戶籍謄本既屬偽造，部分次序已有不同，頁數亦與真實謄本不符，則其
    謄本末頁及騎縫處所蓋用之「本全部謄本與戶籍登記簿記載無異、彰化縣員林鎮
    戶政事務所主任鄭模鉅」、「彰化縣員林鎮戶政事務所主任」等公印文，當可非
    原機關即員林地政所蓋用之公印文，而可認定係屬偽造。至被告另稱本件係由代
    書備好證件資料後，再前往地政事務所申請辦理，伊並未前往云云，惟觀諸卷附
    員林地政八十三年四月二十三日收件字第五九二一號土地登記申請書，其「委任
    關係」欄內載明「本土地登記案之申請，委託乙○○代理」等語，且經地政事務
    所人員核對代理人身份相符，是本件應係被告親自前往員林地政申請，附此說明
    。綜合上情，本件事證業臻明確，被告犯行，堪以認定。
二、按變造文書，係指不變更原有文書之本質，僅就文書之內容有所更改者而言，本
    件被告既將戶政機關所核發之戶籍謄本，將其中繼承人賴素貞、賴素月、賴素霞
    、賴素燕、甲○○等剪除後，重新剪貼再加以影印，原謄本各登記名義人之順序
    與真實謄本已有不同，其文書之本質已有變更，自已構成偽造。次按，戶籍謄本
    係從公務員職務上製作之戶籍登記簿影印而來，自與戶籍登記簿上之記載無異，
    兩者效用相同，在法律上之性質，即為公務員職務上製作之文書。是核被告乙○
    ○所為，係犯刑法第二百十六條、第二百十一條之行使偽造公文書罪及同法第二
    百十四條使公務員登載不實罪。被告乙○○與代書江元醇間就前揭犯行，有犯意
    之聯絡及行為之分擔，均為共同正犯。其等偽造公印文之行為，乃係偽造公文書
    之階段行為，而偽造公文書後持以行使，其偽造之低度行為，應為行使偽造公文
    書之高度行為所吸收，均不另論罪。被告所犯上述行使偽造公文書與使公務員登
    載不實罪間，具有方法、目的之牽連關係，應從一重之行使偽造公文書罪處斷。
    爰審酌被告尚無不良素行及其犯罪之動機、目的、方法、手段暨其犯後之態度等
    一切情狀，量處如主文所示之刑，以示懲儆。末查，被告前未曾受有期徒刑以上
    刑之宣告，此有臺灣彰化地方法院檢察署刑案資料查註紀錄表及臺灣高等法院被
    告全國前案紀錄表各一紙在卷可稽，其經此教訓，應知警惕而無再犯之虞，復考
    量被告年已八十，開庭時已無法獨立行走而需旁人攙扶，本院認所宣告之刑，以
  暫不執行為適當，併予宣告緩刑三年，以勵自新。又偽造之員林戶政「本全部謄
    本與戶籍登記簿記載無異、彰化縣員林鎮戶政事務所主任鄭模鉅」、「彰化縣員
    林鎮戶政事務所主任」公印各一枚雖未扣案，然未能證明已滅失，而蓋用於上述
    員林地政八十三年四月二十三日收件字第五九二一號土地登記申請書所附之乙○
    ○全戶戶籍謄本末頁及騎縫處之「本全部謄本與戶籍登記簿記載無異、彰化縣員
    林鎮戶政事務所主任鄭模鉅」公印文一枚、「彰化縣員林鎮戶政事務所主任」公
    印文五枚，則概屬偽造，均依刑法第二百十九條為沒收之宣告。
三、至被告於申請土地登記時另附之除戶部分戶籍謄本，因均僅單張，無從比對是否
    亦屬被告所偽造，加諸戶籍謄本申請書保存年限為一年，本案所附之戶籍謄本，
    因員林戶政檔存申請書均已逾保存年限，已依規定銷毀，有員林戶政九十三年三
    月十日員鎮戶字第０九三０００一一七四號函附卷可參，亦難以查明該等除戶部
    分戶籍謄本是否確係被告於辦理土地登記前所申請，顯無積極證據足資證明該等
    除戶部分戶籍謄本為屬偽造，同理，其上之公印文亦無法查悉是否亦屬偽造，而
    得併為沒收之宣告，併此敘明。
據上論斷，應依刑事訴訟法第二百九十九條第一項前段，刑法第二十八條、第二百十
六條、第二百十一條、第二百十四條、第五十五條、第二百十九條、第七十四條第一
款，罰金罰鍰提高標準條例第一條前段，判決如主文。
本案經檢察官賴志盛到庭執行職務。
中　　　華　　　民　　　國　　　九十三　　　年　　　四　　月　　二十一　日
                                臺灣彰化地方法院刑事第二庭
                                    審判長法      官
                                    　　　法      官
                                    　　　法      官
右正本證明與原本無異。
如不服本判決，應於判決送達後十日內，向本院提出上訴狀( 須附繕本 )。
                                      法院書記官  詹國立
中　　　華　　　民　　　國　　　九十三　　　年　　　四　　月　　二十一　日
